【裁判字號】    92,抗,2986
【裁判日期】    920829
【裁判案由】    拍賣抵押物
【裁判全文】
臺灣高等法院民事裁定                            九十二年度抗字第二九八六號
    抗  告  人  甲○○
    代  理  人  李義忠律師
右抗告人因與相對人乙○○間聲請拍賣抵押物事件，對於中華民國九十二年七月八日
臺灣板橋地方法院九十二年度拍字第一八四一號裁定提起抗告，本院裁定如左：
    主      文
抗告駁回。
抗告費用由抗告人負擔。
    理      由
一、抗告人於原法院聲請意旨略以：原裁定附表所示之不動產，為相對人乙○○及其
    兄弟陳重安、陳重江（業已死亡）、陳重慶等之家產，以乙○○為所有權之登記
    名義人。乙○○於民國八十二年三月十七日以該不動產為擔保本人對陳重安、陳
    重慶所負家產分析債務之清償，設定新台幣（下同）二億四千萬元之本金最高限
    額抵押權，存續期間自同日起至八十五年三月十六日止，依法登記在案。該抵押
    權登記為全家公同共有，非陳重安、陳重慶所有，抵押債權清償期為八十五年三
    月十六日，屆期抵押權人應聲請拍賣抵押物以分析家產，詎陳重安、陳重慶均怠
    於聲請。陳重安積欠伊債務未還，經取得執行名義聲請強制執行結果，尚未獲償
    全部債權，為此代位陳重安聲請拍賣抵押物以資受償等情，並提出抵押權設定契
    約書、不動產登記謄本、強制執行函、債權憑證、分配表、存證信函等為證。
二、原法院以民法第八百七十三條第一項所稱抵押權人，係以土地登記謄本所載之權
    利人為準，抗告人非本件抵押物之抵押權人，且法院無庸審查抗告人有無代位權
    ，而駁回抗告人之聲請。
三、抗告意旨略以：聲請拍賣抵押物之權利，屬於民法第二百四十二條所定代位權之
    行使範圍，代位權之有無，為形式上審查事項，非訟法院仍應審究等語。經查：
    (一)按債務人怠於行使其權利時，債權人因保全債權，得以自己之名義，行使其權
      利。但專屬於債務人本身者，不在此限，民法第二百四十二條定有明文。此項
      代位權行使之範圍，就同法第二百四十三條但書規定旨趣推之，並不以保存行
      為為限，凡以權利之保存或實行為目的之一切審判上或審判外之行為，諸如假
      扣押、假處分、聲請強制執行、實行擔保權、催告、提起訴訟等，債權人皆得
      代位行使，最高法院六十九年度台抗字第二四０號判例意旨可資參照。是行使
      代位權之標的，應為債務人之現有權利，且非專屬於債務人之權利，不問私權
      或公權均無不可。凡以權利之保存或實行為目的之一切審判上或審判外之行為
      ，債權人皆得代位行使。代位債務人聲請裁定拍賣抵押物，自得為之。
    (二)次按抵押權人於債權已屆清償期而未受清償者，得聲請法院拍賣抵押物，就其
      賣得價金而受清償，民法第八百七十三條第一項定有明文，是以抵押權人依此
      規定聲請拍賣抵押物，係屬非訟事件，只須其抵押權已經依法登記，且抵押債
      權已屆清償期而未受清償，法院即應為准許拍賣抵押物之裁定。債權人既得代
      位債務人聲請拍賣抵押物，故受理該事件之法院，就是否具備行使代位權之要
      件，依上開說明，仍應依聲請人聲請意旨及提出文件依形式上審查，原法院認
      無庸審究抗告人有無代位權，即有誤會。
    (三)本件抗告人主張債務人即陳重安積欠債務未還，伊與陳重安間有債權債務關係
      之事實，有債權憑證可稽，堪以信實。惟債權人代位行使之權利，原為債務人
      之權利，必於債務人有怠於行使其權利情事時，始得為之，若債務人對於第三
      人已無權利之存在，或經行使而無效果時，即無代位行使權利之餘地。本件依
      抗告人提出之抵押權設定契約書所示，系爭抵押權擔保之債務為相對人乙○○
      對於陳重安、陳重慶所負之債務，債務清償期為八十五年三月十六日，抵押權
      存續期間係自八十二年三月十七日起至八十五年三月十六日止。依抗告人提出
      之同意書係相對人於七十九年三月九日書立，內容為同意將系爭不動產劃分四
      等分，由相對人、陳重江、陳重慶、陳重安各持分四分之一，並從每等分中劃
      出二公畝四一平方公尺歸其父所有，有該同意書可稽（見原法院卷第六頁），
      形式上觀之與抵押權所擔保之債務內容不符合。況最高限額抵押，抵押權成立
      時，可不必先有債權存在，縱經登記抵押權，因未登記已有被擔保之債權存在
      ，如債務人或抵押人否認先已有債權存在或於抵押權成立後曾有債權發生，而
      從抵押權人提出之其他文件為形式上之審查，又不能明瞭是否有債權存在時，
      法院自無由准許拍賣抵押物。綜觀抗告人提出之文件，形式上審查尚不能證明
      於設定抵押時或抵押權存續期間內，抵押權人陳重安對於抵押債務人乙○○有
      債權存在，及債權已屆清償期而未受清償之情，遑論抵押權人陳重安是否怠於
      對於債務人乙○○行使權利，故抗告人代位抵押權人陳重安聲請拍賣抵押物，
      於法未合。原法院為駁回抗告人之聲請，理由雖屬不當，但結論並無二致。從
      而，抗告意旨求予廢棄原裁定，更為准許拍賣抵押物之裁定，委無理由，應予
      駁回。
四、據上論結，本件抗告為無理由，爰裁定如主文。
中      華      民      國    九十二    年      八      月    二十九    日
                               民事第十六庭
                                   審判長法  官  阮  富  枝
                                         法  官  黃  豐  澤
                                         法  官  林  麗  玲
右正本係照原本作成。
不得再抗告。
中      華      民      國    九十二    年      九      月      三      日
                                         書記官  鄭  淑  昀


司法院資訊處製作；財團法人民間司法改革基金會備份。
